---
title: "Analyse de la mémoire spatiale"
subtitle: "Expérience 2 — Healey, Gibson, Uitvlugt & Gondoli (2021)"
author: "Analyse de portfolio"
date: "`r format(Sys.Date(), '%d %B %Y')`"
output:
  pdf_document:
    toc: true
    toc_depth: 2
    number_sections: true
    fig_caption: true
    latex_engine: xelatex
geometry: margin=2.5cm
fontsize: 11pt
header-includes:
  - \usepackage{booktabs}
  - \usepackage{float}
  - \usepackage{fancyhdr}
  - \pagestyle{fancy}
  - \fancyhead[L]{Analyse mémoire spatiale}
  - \fancyhead[R]{Expérience 2}
---

```{r setup, include=FALSE}
knitr::opts_chunk$set(
  echo    = FALSE,
  warning = FALSE,
  message = FALSE,
  fig.align = "center",
  fig.width  = 7,
  fig.height = 4.5
)

# Packages
library(tidyverse)
library(scales)
library(knitr)
library(kableExtra)
```

```{r data, include=FALSE}
# -----------------------------------------------
# DONNÉES
# -----------------------------------------------
# Assure-toi que exp_sp est bien chargé dans ton environnement R
# Si ce n'est pas le cas, décommente la ligne suivante :
# exp_sp <- read.csv("Exp2_spatial_recalls_matrix.csv")

n_subjects  <- n_distinct(exp_sp$Subject)
n_trials    <- n_distinct(exp_sp$Trial)
total_lists <- n_subjects * n_trials

# Format long
df_long <- exp_sp %>%
  pivot_longer(
    cols         = starts_with("Output.Position"),
    names_to     = "output_position",
    names_prefix = "Output.Position.",
    values_to    = "serial_position"
  ) %>%
  mutate(output_position = as.integer(output_position))

df_correct <- df_long %>%
  filter(serial_position >= 0) %>%
  mutate(serial_position_1indexed = serial_position + 1)
```

\newpage

# Introduction

Cette analyse reproduit les principales mesures de l'**Expérience 2** de Healey, Gibson, Uitvlugt & Gondoli (2021), portant sur la tâche de **rappel libre immédiat spatial**.

## Contexte de l'étude

Dans cette expérience, **`r n_subjects` adolescents** ont réalisé `r n_trials` essais de rappel spatial. À chaque essai, ils mémorisaient une séquence de **10 emplacements spatiaux** présentés sur une grille, puis les rappelaient dans l'ordre de leur choix.

**Condition expérimentale :** tous les participants avaient pour instruction de commencer le rappel par le **dernier élément présenté** (rappel instruit), avant de rappeler les éléments restants dans l'ordre souhaité.

## Mesures analysées

Trois mesures principales sont examinées :

1. **Courbe de position sérielle** — taux de rappel selon la position dans la liste
2. **Probabilité du premier rappel** — quel élément est rappelé en premier
3. **Lag-CRP temporel** — tendance à rappeler des éléments proches dans le temps

\newpage

# Statistiques descriptives

```{r stats-desc}
# Taux de rappel global
taux_global <- nrow(df_correct) / (total_lists * 10)

# Nombre moyen de rappels corrects par essai
moy_rappels <- df_correct %>%
  group_by(Subject, Trial) %>%
  summarise(n = n(), .groups = "drop") %>%
  summarise(
    moyenne = mean(n),
    ecart_type = sd(n),
    minimum = min(n),
    maximum = max(n)
  )

# Tableau récapitulatif
desc_table <- tibble(
  Mesure = c(
    "Nombre de participants",
    "Nombre d'essais par participant",
    "Total d'essais",
    "Taux de rappel global",
    "Rappels corrects moyens par essai",
    "Écart-type",
    "Minimum",
    "Maximum"
  ),
  Valeur = c(
    n_subjects,
    n_trials,
    total_lists,
    paste0(round(taux_global * 100, 1), " %"),
    round(moy_rappels$moyenne, 2),
    round(moy_rappels$ecart_type, 2),
    moy_rappels$minimum,
    moy_rappels$maximum
  )
)

kable(desc_table,
      booktabs = TRUE,
      caption  = "Statistiques descriptives de la tâche de rappel spatial") %>%
  kable_styling(latex_options = c("striped", "hold_position"),
                full_width = FALSE)
```

\newpage

# Courbe de position sérielle

## Description

La courbe de position sérielle illustre la proportion d'éléments correctement rappelés selon leur position dans la liste d'étude (de la 1ère à la 10ème position).

```{r spc-compute}
serial_position_curve <- df_correct %>%
  group_by(serial_position_1indexed) %>%
  summarise(
    n_recalled  = n(),
    recall_rate = n_recalled / total_lists,
    .groups     = "drop"
  )
```

```{r spc-plot, fig.cap="Courbe de position sérielle. Chaque point représente le taux de rappel moyen pour une position donnée dans la liste."}
ggplot(serial_position_curve,
       aes(x = serial_position_1indexed, y = recall_rate)) +
  geom_line(color = "#2166AC", linewidth = 1.1) +
  geom_point(color = "#2166AC", size = 3) +
  scale_x_continuous(breaks = 1:10) +
  scale_y_continuous(
    limits = c(0, 1),
    labels = percent_format(accuracy = 1)
  ) +
  labs(
    x = "Position sérielle",
    y = "Taux de rappel correct"
  ) +
  theme_minimal(base_size = 13)
```

## Interprétation

```{r spc-interp}
recency  <- serial_position_curve %>% filter(serial_position_1indexed == 10) %>% pull(recall_rate)
primacy  <- serial_position_curve %>% filter(serial_position_1indexed == 1)  %>% pull(recall_rate)
middle   <- serial_position_curve %>%
  filter(serial_position_1indexed %in% 4:7) %>%
  summarise(m = mean(recall_rate)) %>% pull(m)
```

Conformément aux résultats décrits dans l'article, on observe :

- Un **fort effet de récence** : le dernier élément est rappelé dans **`r round(recency * 100, 1)` %** des essais, ce qui s'explique par les instructions demandant aux participants de commencer par la fin de la liste.
- Un **effet de primauté modeste** : le premier élément est rappelé dans **`r round(primacy * 100, 1)` %** des essais.
- Un **creux pour les positions médianes** (positions 4-7) avec un taux moyen de **`r round(middle * 100, 1)` %**.

\newpage

# Probabilité du premier rappel

## Description

Cette mesure indique quelle position sérielle est rappelée **en premier** par les participants. Dans la condition de rappel instruit, on s'attend à ce que la majorité des participants commence par le **dernier élément** de la liste (position 10).

```{r pfr-compute}
pfr <- df_correct %>%
  filter(output_position == 1) %>%
  group_by(serial_position_1indexed) %>%
  summarise(n = n(), .groups = "drop") %>%
  mutate(probability = n / total_lists)
```

```{r pfr-plot, fig.cap="Probabilité du premier rappel. La hauteur de chaque barre indique la fréquence à laquelle cette position est rappelée en premier."}
ggplot(pfr, aes(x = serial_position_1indexed, y = probability)) +
  geom_bar(stat = "identity", fill = "#4DAF4A", alpha = 0.85) +
  scale_x_continuous(breaks = 1:10) +
  scale_y_continuous(
    limits = c(0, 1),
    labels = percent_format(accuracy = 1)
  ) +
  labs(
    x = "Position sérielle",
    y = "Probabilité"
  ) +
  theme_minimal(base_size = 13)
```

## Interprétation

```{r pfr-interp}
top_pfr    <- pfr %>% arrange(desc(probability)) %>% slice(1)
second_pfr <- pfr %>% arrange(desc(probability)) %>% slice(2)
```

La position **`r top_pfr$serial_position_1indexed`** (dernier élément de la liste) est rappelée en premier dans **`r round(top_pfr$probability * 100, 1)` %** des essais, confirmant que les participants ont bien suivi les instructions de rappel instruit. La deuxième position la plus fréquemment rappelée en premier est la position **`r second_pfr$serial_position_1indexed`** (`r round(second_pfr$probability * 100, 1)` % des essais).

\newpage

# Lag-CRP Temporel

## Description

Le lag-CRP (Conditional Response Probability) temporel mesure la probabilité de rappeler un élément en fonction de son **décalage temporel** par rapport à l'élément qui vient d'être rappelé. Un décalage positif indique un élément présenté *après* dans la liste, un décalage négatif un élément présenté *avant*.

```{r lagcrp-compute}
compute_lag_crp <- function(data) {
  results <- list()
  list_length <- 10

  for (subj in unique(data$Subject)) {
    for (tr in unique(data$Trial)) {

      trial_data <- data %>%
        filter(Subject == subj, Trial == tr, serial_position >= 0) %>%
        arrange(output_position)

      positions <- trial_data$serial_position
      if (length(positions) < 2) next

      for (i in 1:(length(positions) - 1)) {
        current  <- positions[i]
        next_pos <- positions[i + 1]
        lag      <- next_pos - current

        recalled_so_far <- positions[1:i]
        possible        <- setdiff(0:(list_length - 1), recalled_so_far)
        possible_lags   <- possible - current

        results[[length(results) + 1]] <- list(
          lag           = lag,
          possible_lags = possible_lags
        )
      }
    }
  }
  results
}

lag_results <- compute_lag_crp(df_long)

lag_range       <- -5:5
lag_counts      <- setNames(rep(0, length(lag_range)), lag_range)
possible_counts <- setNames(rep(0, length(lag_range)), lag_range)

for (res in lag_results) {
  lag <- res$lag
  if (lag %in% lag_range && lag != 0) {
    lag_counts[as.character(lag)] <- lag_counts[as.character(lag)] + 1
  }
  for (pl in res$possible_lags) {
    if (pl %in% lag_range && pl != 0) {
      possible_counts[as.character(pl)] <- possible_counts[as.character(pl)] + 1
    }
  }
}

lag_crp_df <- tibble(
  lag         = lag_range,
  actual      = lag_counts[as.character(lag_range)],
  possible    = possible_counts[as.character(lag_range)],
  probability = ifelse(possible > 0, actual / possible, NA)
) %>% filter(lag != 0)
```

```{r lagcrp-plot, fig.cap="Lag-CRP Temporel. La courbe montre la probabilité de transition entre deux éléments en fonction de leur décalage temporel. Les décalages négatifs correspondent à des transitions vers des éléments présentés plus tôt dans la liste."}
ggplot(lag_crp_df, aes(x = lag, y = probability)) +
  geom_line(color = "#D6604D", linewidth = 1.1) +
  geom_point(color = "#D6604D", size = 3) +
  geom_vline(xintercept = 0, linetype = "dashed", color = "gray50") +
  scale_x_continuous(breaks = -5:5) +
  scale_y_continuous(labels = percent_format(accuracy = 0.1)) +
  labs(
    x = "Décalage temporel (lag)",
    y = "Probabilité de transition"
  ) +
  theme_minimal(base_size = 13)
```

## Interprétation

```{r lagcrp-interp}
lag_minus1 <- lag_crp_df %>% filter(lag == -1) %>% pull(probability)
lag_plus1  <- lag_crp_df %>% filter(lag ==  1) %>% pull(probability)
```

On observe un **effet de contiguïté temporelle** : les transitions vers des éléments proches dans le temps (décalages ±1) sont plus fréquentes que vers des éléments éloignés. Conformément aux résultats de l'article pour la condition de rappel instruit, la courbe présente une **asymétrie arrière** : les transitions vers des éléments présentés *plus tôt* (lag -1 : `r round(lag_minus1 * 100, 1)` %) sont plus probables que vers des éléments présentés *plus tard* (lag +1 : `r round(lag_plus1 * 100, 1)` %). Cela s'explique par le fait que commencer par le dernier élément oblige mécaniquement à effectuer ensuite des transitions arrière.

\newpage

# Conclusion

Cette analyse reproduit les résultats principaux de l'Expérience 2 de Healey et al. (2021) pour la tâche de rappel spatial en condition de rappel instruit :

- La **courbe de position sérielle** montre un fort effet de récence et un effet de primauté modeste, conformément aux attentes pour un rappel libre immédiat.
- La **probabilité du premier rappel** confirme que les participants ont suivi les instructions en commençant massivement par le dernier élément présenté.
- Le **lag-CRP temporel** révèle un effet de contiguïté temporelle avec une asymétrie arrière, caractéristique de la condition de rappel instruit.

Ces résultats s'inscrivent dans la démonstration centrale de l'article : des **instructions subtiles d'initiation du rappel** suffisent à modifier la façon dont les individus exploitent les informations temporelles lors de la recherche en mémoire.

---

*Analyse réalisée avec R `r R.version$major`.`r R.version$minor`. Données issues de Healey, Gibson, Uitvlugt & Gondoli (2021).*
